臺灣臺中地方法院民事判決
111年度重訴字第151號
原      告  陳耀寬  
訴訟代理人  洪俊誠律師
            洪翰今律師
被      告  臺中市政府

法定代理人  盧秀燕  
訴訟代理人  陳姿君律師
複  代理人  謝志忠律師
上列當事人間請求排除占用事件，本院於民國110年9月7日言詞
辯論終結，判決如下：    
    主    文
被告應將坐落臺中市○○區○○段00○00地號土地上如臺中市中興地
政事務所民國111年4月18日興土測字第059600號土地複丈成果圖
所示編號B、C、D、E部分（總面積：6.54平方公尺）拆除，並將
土地騰空返還予原告。
被告應將坐落臺中市○○區○○段00○00地號土地上如臺中市中興地
政事務所民國111年4月18日興土測字第059600號土地複丈成果圖
所示編號A、F部分（總面積：110.65平方公尺）拆除，並將土地
騰空返還予原告及全體共有人。
原告其餘之訴駁回。
訴訟費用由被告負擔百分之99，餘由原告負擔。
本判決第一項於原告以新臺幣12萬5,000元供擔保後，得假執行
；但被告如以新臺幣37萬6,563元預供擔保，得免為假執行。
本判決第二項於原告以新臺幣195萬4,000元供擔保後，得假執行
；但被告如以新臺幣586萬1,605元預供擔保，得免為假執行。
    事實及理由
壹、程序部分：不變更訴訟標的，而補充或更正事實上或法律上
    之陳述者，非為訴之變更或追加，民事訴訟法第256條定有
    明文。查，本件原告原起訴聲明為：一、被告應將坐落臺中
    市○○區○○段00○00○0000○地號土地上如原證一附圖所示A部分
    （面積以實測為準）之地上物拆除，並將上開占用土地返還
    原告。二、被告應將坐落臺中市○○區○○段○00○00地號土地上
    如原證一附圖所示B部分（面積以實測為準）之地上物拆除
    ，並將上開占用土地返還原告及全體共有人。三、原告願供
    擔保請准予宣告假執行。嗣於民國110年8月23日當庭變更聲
    明如下列原告訴之聲明所示（見本院卷第331頁），核屬更
    正事實上或法律上之陳述，非為訴之變更或追加，揆諸民事
    訴訟法第256條規定，應予准許。
貳、實體部分：
一、原告主張：坐落於臺中市○○區○○段00○00○0000地號土地，為
    原告所有，而同地段25、41地號土地（下稱25、26、40、40
    -1、41地號土地，25、26、40、41地號土地合稱系爭土地）
    則為原告與訴外人郭月霞、陳文吉、廖庭玉、新亞洲儀器股
    份有限公司所共有，被告未經原告或其他共有人同意而在系
    爭土地上鋪設柏油路面興建道路，然被告無任何法律上權源
    可為占用，亦未為徵收補償行為。系爭土地係供私人通行之
    用，並無公用地役關係存在。爰依民法第767條、第821條規
    定，請求被告將前開占用之地上物拆除，並將占用之土地返
    還予原告及全體共有人等語。並聲明：（一）被告應將坐落
    臺中市○○區○○段00○00○0000○地號土地上如臺中市中興地政
    事務所111年5月19日土地複丈成果圖編號B、C、D、E所示，
    總面積為6.54平方公尺之地上物拆除，並將上開占用土地返
    還原告。（二）被告應將坐落臺中市○○區○○段○00○00地號土
    地上如臺中市中興地政事務所111年5月19日土地複丈成果圖
    編號A、F所示，總面積為110.65平方公尺之地上物拆除，並
    將上開占用土地返還原告及全體共有人。（三）原告願供擔
    保請准予宣告假執行。
二、被告則以：系爭土地業經臺中市政府都市發展局（下稱都發
    局）依臺中市建築管理自治條例第19條第1項規定認定為既
    有巷道，並由臺中市政府建設局（下稱建設局）維護及管理
    。系爭土地為供公眾通行，具有公用地役關係之現有巷道，
    原告之所有權應受限制，不得違反供公眾通行之目的，被告
    於系爭土地鋪設瀝青混凝土路面，目的在於維護人車通行之
    安全，以確保公共利益，難認係不法侵害原告之所有權。況
    都發局認定系爭土地為現有巷道，該認定應屬行政處分，而
    原告如認為系爭土地非現有巷道，應向主管機關臺中市政府
    都發局聲請廢道，而非提出民事訴訟爭執。又原告係於99年
    5月3日因買賣而取得有26地號及40地號土地，而於99年9月2
    3日因買賣而取得40-1地號土地，原告取得前開土地時，應
    早已知悉系爭土地為現有巷道，已鋪設柏油路面，而繼續供
    不特定人通行使用，原告對於系爭土地有公用地役關係之存
    在應不爭執，則原告在其購買12年後，竟遽予否認系爭土地
    應供他人通行，並要求刨除鋪設之柏油路面，顯已違反誠信
    原則等語，資為抗辯。並聲明：（一）駁回原告之訴。（二
    ）若受不利判決，願供擔保請准宣告免為假執行。
三、兩造爭執不爭執事項（見本院卷第148至149頁）：
（一）兩造不爭之事項：原告及其共有人所有系爭土地遭被告鋪
      設柏油道路而占用。
（二）本件爭點：被告抗辯系爭土地為「現有巷道」；原告否認
      之，被告是否已盡舉證之責？
四、本院之判斷：
（一）當事人對於他造主張之事實，於言詞辯論時不爭執者，視
      同自認；當事人主張之事實，經他造於準備書狀內或言詞
      辯論時或在受命法官、受託法官前自認者，無庸舉證，民
      事訴訟法第280條第1項前段、第279條第1項定有明文。查
      ，上開三、（一）所示之事項為兩造所不爭執（見本院卷
      第148至149頁），依上開規定，無庸舉證，本院得逕採認
      為存在於兩造間之事實。
（二）按所有人對於無權占有或侵奪其所有物者，得請求返還之
      。各共有人對於第三人，得就共有物之全部為本於所有權
      之請求。但回復共有物之請求，僅得為共有人全體之利益
      為之，民法第767條第1項前段、第821條分別定有明文。
      以無權占有為原因，請求返還土地者，占有人以非無權占
      有為抗辯者，土地所有權人對其土地被無權占有之事實無
      舉證責任，占有人自應就其取得占有係有正當權源之事實
      證明之（最高法院85年度台上字第1120號判決參照）。原
      告主張被告無權占有系爭土地如附圖所示之編號A、B、C
      、D、E、F部分，為被告所否認，依前開說明，自應由被
      告就其占有之正當權源負舉證之責，經查：
　　1.本自治條例所稱現有巷道，包括下列情形：一、供公眾通
      行，具有公用地役關係之巷道。關於供通行公用地役權之
      取得時效，原則上應依民法第769條規定以20年為準，惟
      若符合同法第770條規定之條件者，得以10年以上視為公
      用地役權之時效年限，臺中市建築管理自治條例第19條第
      1項定有明文。查，本件被告依其所辯係依上揭臺中市建
      築管理自治條例第19條第1項規定將系爭土地如附圖所示
      之編號A、B、C、D、E、F部分認定為「現有巷道」而有權
      占用，則其得將上揭土地認定為「現有巷道」之合法權源
      依法文所載即為「供公眾通行，具有公用地役關係之巷道
      」之「公用地役關係」。至於法文所載「依民法第769條
      規定以20年為準，惟若符合同法第770條規定之條件」之
      時效取得公用地役關係，依民法第769、770條之規定，均
      係以他人未登記之不動產為要件，然本件係經原告登記所
      有之不動產，自無得依民法第769、770條時效取得公用地
      役權之情形，先予敘明。
　　2.公用地役關係乃私有土地而具有公共用物性質之法律關係
      ，與民法上地役權之概念有間，久為我國法制所承認（司
      法院大法官釋字第255號解釋、最高行政法院45年判字第8
      號、61年判字第435號判例參照）。又既成道路成立公用
      地役關係，首須為不特定之公眾通行所必要，而非僅為通
      行之便利或省時；其次，於公眾通行之初，土地所有權人
      並無阻止之情事；其三，須歷經之年代久遠而未曾中斷，
      所為年代久遠雖不必限定其期間，但仍應以時日長久，一
      般人無復記憶其確實之起始，僅能知其梗概（例如始於日
      據時期、八七水災等）為必要（司法院大法官釋字第400
      號解釋參照）。被告固抗辯系爭土地存在公用地役關係或
      依此關係認定之「現有巷道」，然此為原告所否認，被告
      自應就系爭土地如附圖所示之編號A、B、C、D、E、F部分
      有公用地役關乙節舉證證明。查，被告就系爭土地係供公
      眾通行使用乙節，雖提出99年1月google街景圖、104年10
      月中清路3段307巷、福雅路321巷2號工區配置圖、111年
      現況調查照片為證（見本院卷第109至117頁），然此尚難
      認屬年代久遠，一般人無復記憶其確實起始之情形，且原
      告亦主張原存有公用地役關係之道通為一直線，然其中同
      段24-4地號國有土地遭出售、而同段24-5地號國有土地遭
      占用，方彎曲占用原告土地，並提出地籍圖謄本及GOOGLE
      街景照片、空拍照片為證（見本院卷第187、189、191、1
      97頁），佐以62年11月26日之空拍圖（見本院卷附證物袋
      ），亦明白顯示斯時確實同段24-4及24-5地號土地仍無建
      築物而存在一筆直之道路，是原告系爭土地如附圖所示之
      編號A、B、C、D、E、F部分遭占用之情形，顯然非屬年代
      久遠，一般人無復記憶其確實起始之狀況。另系爭土地鋪
      設有柏油及業經建設局實施相關維護工程等事實，亦無法
      逕推認系爭土地確為供不特定之公眾通行所必要，且事實
      上原告亦提出上揭道路的另一側目前已開通鋪設柏油，而
      得通行，有道路照片在卷足參（見本院卷第295至301頁）
      ，反徵確無通過原告土地之必要。此外，被告就系爭土地
      有何供公眾通行之初土地所有權人並未阻止，及歷經之年
      代久遠而未曾中斷等情事，復未舉證以實其說，是難認系
      爭土地確實存在公用地役關係。
　　3.被告復抗辯系爭土地業經都發局依臺中市建築管理自治條
      例第19條第1項認定為現有巷道，而由建設局管理、維護
      ，該認定屬行政處分等語，並提出都發局110年12月17日
      中市都測字第1100258315號函、111年3月10日中市都測字
      第1110045034號函（下合稱系爭函文）為證（見本院卷第
      105至108頁）。惟按行政處分之構成要件效力，係指行政
      處分規制內容（相當於判決主文）其他公權力機關應予尊
      重，並作為其本身決定基礎之效力；行政處分之確認效力
      ，則指行政處分在其規制內容外之事實認定或法律適用（
      相當於判決事實及理由），對其他公權力機關之拘束力。
      行政處分當然具有構成要件效力，確認效力則須有法律之
      特別規定，始能發生，二者不能混為一談（最高行政法院
      108年度上字第925號判決參照）。又負有道路維護（養護
      ）之行政管理權責機關，本於行政授益性處分或公法上無
      因管理，於現有道路得為舖設柏油路面、設置道路標線、
      號誌等行政處分或行政事實行為，以供大眾通行，惟於私
      設道路，如無特別法令依據，於該私設道路已符合司法院
      大法官釋字第400號解釋意旨所稱既成道路前，不能任意
      干涉私有道路所有人之管理權，致有使私有道路形成供不
      特定多數人通行之可能。行政機關之行為如法無明文，逕
      於私人所有之私設道路為上開管理行為時，私有道路所有
      人非不得請求予以除去（最高法院109年度台上字第2492
      號判決參照）。又行政處分有未經授權而違背法規有關專
      屬管轄之規定或缺乏事務權限者，無效，行政程序法第11
      1條第6款定有明文。查，系爭函文係記載系爭土地屬被告
      97年638號及93年1312號建照執照套繪在案之現有巷道等
      語，然觀諸97年638號及93年1312號建照執照，主要係就
      新建工程之申請位置、各樓層平面圖、建築線、面積計算
      、土地使用分區管制檢討等事項加以記載及繪製（見本院
      卷第251至257頁），顯見該等建築執照之認定，並不以系
      爭土地之公用地役關係存否為其規制內容，是對於系爭土
      地之公用地役關係存在與否之認定，本不生構成要件效力
      ，且因法無明文，亦不生確認效力，本院自無庸受其拘束
      。又都發局雖依上開自治條例認定系爭土地屬於現有巷道
      ，然系爭土地未存有公用地役關係，業如前述，被告非無
      逾越授權範圍之情形，且被告亦未舉證有何其他法令規定
      ，而得於原告所有及原告與他共有人共有之系爭土地上實
      施舖設柏油路面等管理行為，故尚難僅憑被告單方面主張
      系爭土地為現有巷道，而認被告具備鋪設柏油路面於系爭
      土地而加以占用之法律上正當權源。
　　4.綜上所述，被告抗辯系爭土地存在公用地役關係，屬現有
      巷道，而係有權占有系爭土地等節，尚難憑採。　　　
（三）另按權利之行使，不得違反公共利益，或以損害他人為主
      要目的；行使權利，履行義務，應依誠實及信用方法，民
      法第148條定有明文。所謂誠信原則，係在具體的權利義
      務之關係，依正義公平之方法，確定並實現權利之內容，
      避免當事人間犧牲他方利益以圖利自己，應以權利人及義
      務人雙方利益為衡量依據，並應考察權利義務之社會上作
      用，於具體事實妥善運用之方法。所謂不得以損害他人為
      主要目的，係在限制權利人行使權利，專以損害他人為主
      要目的；若當事人行使權利，雖足使他人喪失利益，苟非
      以損害他人為主要目的，即不受此限制。又權利人在相當
      期間內不行使其權利，依特別情事足使義務人正當信賴權
      利人已不欲其履行義務，甚至以此信賴作為自己行為之基
      礎，而應對其加以保護，依一般社會通念，權利人行使權
      利乃有違誠信原則者，應認其權利失效，不得行使（最高
      法院102年度台上字第1766號、108年度台上字第101號判
      決參照）。被告固辯稱原告之請求違反誠信原則等情，然
      系爭土地為原告所有及原告與他共有人共有，則原告其於
      法令限制範圍內，本得自由使用、收益系爭土地。系爭土
      地上之柏油鋪設，已不法侵害原告對於系爭土地之所有權
      ，則原告基於所有權人之地位，為保障其所有物之完整性
      而依民法第767條、第821條之規定訴請拆除地上物並返還
      系爭土地，尚難謂其所得之利益甚小，而以損害他人為主
      要目的，且被告就原告有何足使其信賴不行使權利之情事
      ，未提出相關證據加以證明。綜核上述，本件原告之權利
      行使與民法第148條之規定尚無違背，是被告所辯亦屬無
      據。
（四）原告另請求被告將40-1地號土地上之地上物拆除並返還占
      有土地，然40-1地號土地並未為被告所占用，此有臺中市
      中興地政事務所111年4月18日興土測字第059600號土地複
      丈成果圖在卷可佐（見本院卷第269頁），是原告此部分
      之主張，應無所據。
五、綜上所述，原告依民法第767條、第821條規定，請求被告將
    系爭土地如附圖所示之編號A、B、C、D、E、F部分之地上物
    拆除，並將占用土地部分返還予原告及全體共有人，為有理
    由，應予准許。至原告就40-1地號土地所為之請求，則無理
    由，不應准許。
六、兩造均陳明願供擔保，聲請宣告假執行及免為假執行，經核
    於法均無不合，爰酌定相當擔保金額分別准許之。
七、本件事證已臻明確，兩造其餘攻擊、防禦方法及所提出之各
    項證據資料，經審酌後，均與判決結果不生影響，爰不逐一
    論述，附此敘明。
八、據上論結，本件原告之訴部分有理由，部分無理由，依民事
    訴訟法第79條、第390條第2項、第392條第2項，判決如主文
    。
中　　華　　民　　國　　111 　年　　9 　　月　　28　　日
                  民事第一庭      法  官  王詩銘
以上正本係照原本作成。
如對本判決上訴，須於判決送達後20日內向本庭提出上訴狀（須
按他造當事人之人數附繕本）。如委任律師提起上訴者，應一併
繳納上訴審裁判費。
中　　華　　民　　國　　111 　年　　9 　　月　　30　　日
                                  書記官  林玟君